最高法院刑事判決　　　　　　　　　　　　　　　九十一年度台上字第七三九四號
　　上　 訴　 人　台灣高等法院高雄分院檢察署檢察官
　　上訴人即被告　甲○○○
　　被　　　　告　乙 ○ ○
右上訴人等因被告等偽造有價證券案件，不服台灣高等法院高雄分院中華民國八十八
年十二月十四日第二審更審判決（八十八年度上更(一)字第一七七號，起訴案號：台灣
高雄地方法院檢察署八十四年度偵字第二一三二八號），提起上訴，本院判決如左：
    主  文
原判決關於甲○○○部分撤銷，發回台灣高等法院高雄分院。
檢察官之上訴駁回。
    理  由
一、撤銷發回部分：
本件原判決認定上訴人即被告甲○○○與其夫乙○○二人基於共同意圖為自己不法所
有之犯意聯絡，於民國八十一年五月間，在其高雄市○○區○○街五十九號住處，向
陳美英等人召集每會新台幣（下同）二萬元之民間互助會，由甲○○○擔任會首，採
外標制，該互助會之起訖時間、會員、開標日期、地點，詳如原判決附表一所示。甲
○○○與其夫乙○○均明知張麗紅（甲○○○之妹）並未參加該互助會，竟在其等製
作之民間互助會會員名單，將張麗紅列為會員，再將之交付各會員。甲○○○、乙○
○遂基於概括犯意，先後於八十一年七月十五日、八十二年一月十五日、八十二年五
月十五日在其前述住處冒用會員張啟昭（甲○○○之胞兄）之名義參加競標標取會款
，復於八十一年九月十五日，在前址，冒用張麗紅名義參加競標而標得會款，另於八
十一年十一月十五日冒用會員張來順（甲○○○之胞兄）名義參加標會，並標取會款
（標單上均僅記競標人之姓名、利息，未記載「標單」字樣），而偽造標單，並持以
行使參加競標，迨得標後，甲○○○向活會會員佯稱各該會員得標，致活會會員張啟
昭、張來順、陳美英等人信以為真，而交付會款，共詐取一百三十八萬元，足以生損
害於活會會員及張啟昭、張來順、張麗紅（詳如同判決附表二所示）。而甲○○○及
其夫乙○○為配合其等冒名標取會款，復共同意圖供行使之用，基於概括犯意，分別
於其上述冒名張啟昭、張來順名義及以張麗紅名義標得會款後，在高雄地區，偽造張
啟昭、張來順、張麗紅之印章，再在其前述住處偽造張啟昭、張來順、張麗紅名義之
本票，並在其上偽造該三人之印文及署押（簽名）用以發票（其中一張即同判決附表
三編號二之第三二四０一六號張麗紅名義之本票地址筆法、神韻不同係委託不知情之
不詳姓名者代寫），將上述偽造之本票交付活會會員，以完成履行標會手續，而行使
之。嗣於八十二年六月十五日，甲○○○、乙○○宣布止會，旋即向活會會員佯稱收
取張啟昭、張來順、張麗紅等人之本票，以另謀清償云云，而收回大部分偽造之本票
，並予以撕毀，惟因活會會員陳美英持上述偽造之本票向張麗紅、張啟昭、張來順催
討票款，始發覺上情等情，因而撤銷第一審此部分科刑判決，改判論處上訴人甲○○
○共同連續意圖供行使之用，而偽造有價證券罪刑，固非無見。
惟查(一)、審理事實之法院，本乎發現實質的真實本旨，對於案內一切與罪名之成否、
論罪科刑有關之證據，除認為不必要者外，均應詳為調查，然後基於調查所得之心證
以為判斷事實之基礎，故證據雖已調查，若尚有其他必要部分並未調查，即與證據未
經調查無異，如遽行判決，仍難謂無刑事訴訟法第三百七十九條第十款所稱應於審判
期日調查之證據，而未予調查之判決當然違背法令。本件原審認有囑託法務部調查局
對告訴人張麗紅及上訴人甲○○○、被告乙○○進行測謊之必要，惟原審對於測謊日
期之通知，並未合法送達於甲○○○、乙○○，以致其等未到法務部調查局接受測謊
鑑定，原審既未另行通知測謊鑑定日期，復未於理由說明無對其等實施測謊必要之理
由，已有應於審判期日調查之證據而未予調查及理由不備之違法。(二)、原判決採信告
訴人張麗紅之指訴，並謂張麗紅之測謊雖有不實反應，乃因其受測時緊張，生理、心
理因素受影響所致，而認定張女未參加乙○○夫妻所召集之互助會，乙○○夫妻並有
冒用張女名義標取會款情事。然卷查證人李金玉於第一審證稱「我有看到她在場，但
未清楚看見她投標，開標時數次看見張麗紅」；於原審供證「因甲○○○邀會，張麗
紅就參加，張麗紅有來標會，我有看到，她天天來，我都有看到」（見第一審卷第三
十七頁背面、原審上訴卷第九十二頁）。證人洪惠敏（即王福卿之妻）於原審併辦之
八十三年度上訴字第二五三七號案件審理時證稱「在互助會過程中，在朱家，有看過
張麗紅在場」（見原審上訴卷第一０七頁）。另證人張啟昭、張來順亦證述「（問是
否知張麗紅有參加張月霞之互助會？）她有參加互助會，我有見張麗紅去參加開標」
（見同卷第一二八頁背面）。凡此，有利於甲○○○之證詞，原審未予採信，又未說
明不採之理由，復有理由不備之違法。(三)、證人李金玉於原審已證稱「他們（指張來
順、張啟昭）從以前都有請乙○○代為寫標單」（見原審上訴卷第九十二頁背面）。
而證人張啟昭、張來順於偵查中雖為不利於乙○○夫妻之證詞，然其等於第一審及原
審已改稱有標得會款，及授權乙○○夫妻簽發本票，復均謂：因被張麗紅先生宋豫人
控制，伊等向他借款，才聽他說不實之詞（見原審上訴卷第九十三頁、更(一)卷第七十
五頁背面）。原審未詳予審酌上揭證據，遽行判決，亦有違誤。以上或係上訴意旨所
指摘，或為本院得依職權調查之事項，應認原判決關於甲○○○部分仍有撤銷發回更
審之原因。原判決不另諭知無罪部分，基於審判不可分之原則，併予發回。
二、上訴駁回部分：
按刑事訴訟法第三百七十七條規定：上訴於第三審法院，非以判決違背法令為理由，
不得為之。是提起第三審上訴，應以原判決違背法令為理由，係屬法定要件。且必須
依據卷內資料為具體之指摘，並足據以辨認原判決已具備違背法令之形式，始屬相當
。原判決以按已經提起自訴之案件，在同一法院重行起訴者，應為不受理之判決，刑
事訴訟法第三百零三條第二款定有明文；又此項原則關於實質上一罪或裁判上一罪，
均有其適用。又連續犯係裁判上一罪，其一部分犯罪事實曾經自訴者，其效力當然及
於全部，故檢察官復將其他部分重行起訴，亦應諭知不受理之判決。查被告乙○○另
案於八十一年七月三十日，盜用張林千惠（乙○○之妻甲○○○之兄嫂）之印章，偽
造張林千惠為發票人，面額一百五十萬元，發票日為八十一年七月三十日票據號碼為
０三八八二三號之本票一紙，及於八十二年二月間，向陳順孝佯稱經徵得程遠東之同
意，以不動產設定二百四十萬元抵押權，借用二百萬元，使陳順孝不疑而同意借款，
乙○○於是盜用前開印章，偽造程遠東之署押，偽造程遠東為借款人之二百萬元「借
據」並偽造程遠東為發票人（乙○○亦為發票人），面額二百萬元，發票日為八十二
年二月二十四日，到期日為同年八月二十三日之本票一紙，又偽造前開房地之「抵押
權設定契約書」、「土地登記申請書」各一紙，持之於八十二年二月十六日向高雄縣
鳳山市地政事務所申請抵押權設定登記，使該管公務員將前開不實事項登載於職務上
製作之土地登記簿，將前開房地設定最高限額二百四十萬元之抵押權予不知情之陳順
孝，足生損害於程遠東及地政機關登記之正確性。案經張林千惠、程遠東提起自訴認
被告乙○○涉犯刑法第二百零一條第一項、第二百二十條第一項、第二百十條、第三
百三十九條之偽造有價證券、行使偽造私文書、詐欺罪，業經台灣高雄地方法院以八
十二年度自字第七八七號、八十三年度自字第六號、八十三年度自字第一三一號案件
判處有期徒刑三年十月，並經原審法院以八十三年度上訴字第二五三七號、八十五年
度上更(一)字第三三二號案件均仍判處有期徒刑三年十月，現上訴本院審理中，業經原
審依職權查明屬實，並有該案判決書在卷可稽，該案犯罪事實與本件檢察官起訴之犯
罪事實，時間緊接，犯罪手法相同，顯係基於概括之犯意，所犯又係構成要件相同之
罪，屬連續犯，為裁判上一罪，依審判不可分之原則，該案自訴之效力，應及於本件
犯罪事實，揆諸首揭說明，自應諭知不受理之判決。因而撤銷第一審關於該部分不當
之判決，諭知公訴不受理，已依據卷內資料詳予說明。從形式上觀察，原判決並無違
背法令情形存在。上訴意旨對於原判決所持上開法律上見解，究有何違背法令情形，
並未具體表明，徒以本件曾經檢察官以兩案係連續犯為裁判上一罪，聲請原審併入上
開自訴案件，該院以本件與前案無裁判上一罪關係，退回檢察官重新偵查起訴，且其
後歷經一、二、三審審理並無認定連續犯關係，且前後兩案所犯罪名並非完全相同云
云，漫指原判決違法，殊非適法之第三審上訴理由。依上說明，檢察官此部分上訴違
背法律上之程式，應予駁回。
據上論結，應依刑事訴訟法第三百九十五條前段、第三百九十七條、第四百零一條，
判決如主文。
中      華      民      國    九十一    年     十二     月    二十六    日
                              最高法院刑事第二庭
                                  審判長法官  陳  錫  奎
                                        法官  洪  清  江
                                        法官  李  伯  道
                                        法官  陳  世  雄
                                        法官  惠  光  霞
      右正本證明與原本無異
                                              書  記  官
中      華      民      國    九十一    年     十二     月    三十一    日
